【裁判字號】    91,自緝,1
【裁判日期】    920723
【裁判案由】    詐欺
【裁判全文】
台灣新竹地方法院刑事判決                            九十一年度自緝字第一號
    自  訴  人  己○○
    被      告  戊○○
右列被告因詐欺案件，經自訴人提起自訴，本院判決如左：
    主      文
戊○○無罪。
    理      由
一、自訴意旨略以：被告戊○○、黃莉清（被告黃莉清部分，業經本院以八十七年度
    自字第五０號判決無罪確定）於民國八十五年八月間，經自訴人介紹向案外人乙○借款新臺幣（下同）一百萬元，並提供被告黃莉清所有坐落新竹市○○段二六
    ０地號土地，及其上二九三八建號，門牌編號新竹市○○○街五十號之二四與二
    八六四建號，門牌編號新竹市○○○街一號之二棟建物共同擔保，案外人乙○將
    前開債務及抵押權設定事宜全權授予自訴人處理，並向自訴人借名，由自訴人擔
    任系爭抵押權之登記名義人，為自訴人設定一百五十萬元之最高限額抵押權，嗣
    被告戊○○、黃莉清欲將前開房地出售與案外人甲○○，茲因系爭房地尚有抵押
    權之設定，無法順利售出，被告等即向自訴人表示願償還前開一百萬元借款，並
    請自訴人開立清償證明俾利辦理塗銷抵押權事宜，嗣於八十五年十月二十二日下
    午二時許，雙方、案外人甲○○相約在丁○○代書事務所洽談辦理清償債務、塗
    銷抵押權及系爭房地之移轉登記事宜，自訴人因故無法前往，故委任其夫丙○○
    前往處理，詎被告等竟共同基於意圖為自己不法所有之犯意聯絡，於案外人甲○○交付五十萬元買賣價金，並經丁○○代書轉交丙○○以清償抵押權債務後，被
    告戊○○旋向自訴人之夫丙○○佯稱：因五十萬元尚不足清償全部之一百萬元債
    務，故先將五十萬元交還伊，待翌日籌足一百萬元後再一併償還等語，丙○○信
    以為真，即將五十萬元歸還被告等，並將自訴人事先備妥之清償證明書等塗銷抵
    押權登記資件交付代書，惟因前開辦理抵押權塗銷登記之資料有缺漏，嗣後代書
    要求自訴人補正，因被告等並未依約於翌日償還借款，故而自訴人拒絕補正，然
    自訴人之抵押權嗣經案外人甲○○向法院訴請塗銷抵押權登記，獲勝訴判決而遭
    塗銷在案，自訴人始知受騙，因認被告等共同涉有刑法第三百三十九條第二項之
    詐欺得利罪嫌。
二、按犯罪事實應依證據認定之，無證據不得推定其犯罪事實，刑事訴訟法第一百五
    十四條定有明文。又所謂認定犯罪事實之證據，係指足以認定被告確有犯罪行為
    之積極證據而言，如未發現相當證據，或證據不足以證明，自不能以推測或擬制
    之方法，以為裁判基礎，參見最高法院四十年台上字第八六號判例。次按，刑法
    第三百三十九條第一項詐欺罪之成立，以意圖為自己或第三人不法之所有，以詐
    術使人將本人或第三人之物交付為要件，所謂以詐術使人交付，必須被詐欺人因
    其詐術而陷於錯誤，若其所用方法，不能認為詐術，亦不致使人陷於錯誤，即不
    構成該罪；同法第三百三十九條第二項詐欺得利罪之成立亦同。
三、自訴人認被告戊○○涉有詐欺得利罪嫌，無非以被告戊○○於八十五年十月二十
    二日下午二時許，在丁○○代書事務所，將五十萬元交予其夫丙○○，並自丙○○處取得塗銷抵押權登記所需之證明文件後，被告戊○○竟向丙○○詐稱因五十
    萬元，尚不足以清償全部之一百萬元債務，其先行取回，俟隔日再一併給付一百
    萬元等語，致使其夫丙○○陷於錯誤，而將五十萬元先行返還被告戊○○，詎被
    告戊○○翌日並未依約償還款項，致其受有前開房地抵押權登記遭塗銷之損害等
    語，除據證人丙○○證述詳實外，並提出本票、借據、土地建築改良物抵押權設
    定契約書、土地、建物登記簿謄本等件為其論據。
四、訊據被告戊○○固坦承於前揭時、地，經自訴人介紹向案外人乙○借款一百萬元
    ，並提供其配偶黃莉清所有之前開房地共同擔保，為自訴人設定一百五十萬元之
    最高限額抵押權之事實，惟堅決否認有何詐欺得利之犯行，辯稱：當日，其有將
    案外人甲○○所交付之五十萬元買賣價金交付自訴人之夫丙○○，丙○○始將自
    訴人事先備妥塗銷抵押權登記之相關文件交付代書丁○○，俾以辦理塗銷抵押權
    登記事宜，至丙○○返家後未將五十萬元交付自訴人，與其無涉，其從未曾向丙○○佯稱要將該五十萬元先取回，待翌日湊足一百萬元後再交還之事等語。
五、經查，被告等於前揭時、地，經自訴人介紹向案外人乙○借款一百萬元，並提供
    被告黃莉清所有之前開房地，經案外人乙○向自訴人借名後，以自訴人擔任系爭
    抵押權之登記名義人，為自訴人設定一百五十萬元之最高限額抵押權之事實，業
    據自訴人指述在卷，且據證人乙○證述綦詳（見本院卷九十二年四月十四訊問筆
    錄），並有自訴人所提之本票、借據影本、土地建築改良物抵押權設定契約書及
    土地登記簿謄本等件附卷可稽（見本院八十七年度自字第五０號刑事卷第四頁至
    第十三頁），另經本院向新竹市地政事務所函調系爭抵押權之設定資料，有新竹
    市地政事務所八十七年八月三日（八七）新地一字第六七八七號函檢附系爭抵押
    權之設定資料等件（見同上刑事卷第三十五頁至第七十五頁）在卷可參，復為被
    告戊○○所不爭執，堪信為真實。
六、次查，被告等因欲將前開房地出售與案外人甲○○，故而與自訴人、案外人甲○○等人相約於八十五年十月二十二日下午二時許，在丁○○代書事務所洽談辦理
    清償債務、塗銷抵押權登記及系爭房地之移轉登記等事宜，當日自訴人因故無法
    前往，故事先備妥塗銷抵押權登記之相關資料，委任其夫丙○○代為處理，案外
    人甲○○當場將五十萬元買賣價金交付代書丁○○後，由丁○○將款項交付被告
    黃莉清，嗣再交付自訴人之夫丙○○收受，而丙○○並將自訴人事先備妥塗銷抵
    押之相關資料交付代書丁○○辦理塗銷系爭抵押權登記等情，業據在場之甲○○
    、丙○○、丁○○證述詳實（見本院八十六年度訴字第六五三號民事卷第四十頁
    、第四十七頁反面、第五十九頁、第五十八頁反面、第六十六頁反面、本院八十
    七年度自字第五０號刑事卷二十七頁反面、第一八九頁、本院卷九十二年六月十
    九日訊問筆錄），且據被告黃莉清供承在卷（見本院八十七年度自字第一七二頁
    、第二三四頁、第二三五頁），而互核大致相符，則被告辯稱當日確有將五十萬
    元款項交付自訴人之夫丙○○等語，堪可採信。至被告雖辯稱其妻黃莉清當日並
    不在場云云，惟被告黃莉清當日確實在場之情，業據被告黃莉清於本院供承無訛
    （見本院八十七年度自字第五０號刑事卷第一七二頁、第二三四頁、第二三五頁
    ），且據證人丙○○、丁○○證述綦詳（見本院八十七年度自字第五０號刑事卷
    第一八九頁、本院八十六年度訴字第六五三號民事卷第頁六十六頁反面），是被
    告此部分所辯顯與事實不符，不足採信。而證人丁○○嗣雖於本院調查時證述：
    黃莉清當日並不在場云云（見本院卷九十二年六月十九日訊問筆錄），惟被告黃
    莉清是日確實在場之情，業如前述，而此部分事實亦據證人丁○○前於本院證述
    綦詳，至其於事隔六載餘於本院證述：黃莉清當日並不在場云云，應係事隔過久
    ，記憶不清所致，尚難遽採，附此敘明。
七、至自訴人雖指述被告戊○○向其夫丙○○訛稱因五十萬元，尚不足以清償一百萬
    元之債務，俟翌日湊足一百萬元後再一併給付等語，致使其夫丙○○陷於錯誤，
    而將五十萬元先行返還被告戊○○，並即將塗銷抵押權登記之相關文件交付代書
    辦理云云，並舉證人丙○○到庭證述以實其說，惟此已為被告戊○○堅決否認，
    並以前揭情詞置辯。經查，證人即自訴人之夫丙○○雖於本院八十八年七月六日
    訊問時證述：「當初借錢是戊○○向我提的，黃莉清也有在場，後來戊○○說要
    還錢塗銷抵押權，當時買主有將五十萬元放在桌上，買主是交給黃莉清，但我說
    錢不夠，但在這過程中，我已經把資料及印章交予代書處理，後來戊○○告訴我
    ，還差五十萬元，我本來想從代書那邊拿回資料，但代書說還差一個章應該沒有
    關係，等我拿到錢再蓋章，後來戊○○說下午三點半之前會把錢湊齊交予我，我
    一毛錢都沒拿就離開了。」云云（見本院八十七年度自字第五０號刑事卷第一八
    九頁），惟證人丙○○前曾於本院八十六年度訴字第六五三號塗銷抵押權民事訴
    訟審理時，到庭證稱：戊○○與甲○○認識並合夥開超市，當日，因所交付之五
    十萬元不足清償，故其將錢退還戊○○，隔天代書說清償證明少蓋一個章，請其
    補正，因債務並未清償，故其不願補正蓋章等語（見同上民事卷第五十八頁反面
    ）；而於本院八十七年六月二十四日訊問時則證述：其將辦理塗銷抵押權之文件
    交給代書後，代書有交付五十萬元，但其有質疑，故戊○○始稱次日要再還五十
    萬元，因有認識才相信他等語（見同上刑事卷第二十七頁反面），是以，核諸證
    人丙○○就當日是否有將五十萬元退還，及何以將所收受之五十萬元交還被告戊○○，又被告戊○○稱何時償還款項等各節，歷次指證不一，其先則證述因當日
    交付之款項不足清償債務，故伊將錢退還被告戊○○等語（見同上民事卷第五十
    八頁反面）；嗣則證稱因代書所交付五十萬元不足清償債務，伊有質疑，被告戊○○始稱翌日會再償還五十萬元等語（見同上刑事卷第二十七頁反面）；迄再證
    述當日所交付之五十萬元不足清償債務，被告戊○○稱還差五十萬元待下午三點
    半前湊齊再一併交付等語（見同上刑事卷第一八九頁），是證人丙○○所證內容
    前後不一，已有重大瑕疵，而難信實，再參諸，證人丙○○與自訴人間具夫妻情
    誼，關係匪淺，其所為證詞難認無偏頗之虞，自難僅憑證人丙○○顯有瑕疵之證
    詞，遽為不利於被告戊○○之認定。復查，自訴人所指述之前情，除據被告戊○○、黃莉清所堅詞否認外，是日，同時在場之甲○○、丁○○竟無人知曉此事，
    已豈人疑竇，再衡諸常情，自訴人之夫丙○○當日既已受領五十萬元，縱被告戊○○尚欠五十萬元未還，亦係約定確切之償還日期即可，此亦俾利自訴人得將款
    項儘速返還實際借款人乙○，焉有輕易將五十萬元先行退還之理，是自訴人前開
    指述顯與常情相悖，無足採信。末查，自訴人前開抵押權遭塗銷乙節，亦係因案
    外人甲○○訴請本院民事庭塗銷，而經本院民事庭於八十七年一月十四日，以八
    十六年度訴字第六五三號判決准予塗銷，於確定後，再由案外人甲○○持該勝訴
    判決申請新竹地政事務所塗銷在案，此有本院八十六年度訴字第六五三號判決、
    新竹地政事務所八十七年八月三日（八七）新地一字第六七八七號函檢附判決塗
    銷抵押權登記之資料等件在卷可稽（見同上刑事卷第七十六頁至一０四頁），並
    經本院調取前開民事卷宗閱明屬實，亦堪認屬實，是自訴人遭塗銷抵押權所受有
    之損害，亦與被告無涉。
八、準據上述，尚無法證明被告戊○○在與自訴人協商辦理塗銷抵押權之際，有何詐
    欺之犯意以及施用詐術之行為，亦難認自訴人有何陷於錯誤情事，本案實與詐欺
    得利罪之構成要件有間，自難以該罪相繩。此外，復查無其他積極確切之證據足
    資證明被告戊○○有何詐欺得利之犯行，既不能證明被告戊○○犯罪，則揆諸前
    揭判例之意旨，自應依法為被告戊○○無罪之諭知。
九、末按法院認為應科拘役、罰金或應諭知免刑或無罪之案件，被告經合法傳喚無正
    當理由不到庭者，得不待其陳述逕行判決，刑事訴訟法第三百零六條定有明文，
    而自訴程序亦有準用之，亦為同法第三百四十三條所明定，是本件被告戊○○經
    本院合法傳喚無正當理由不到庭應訊，自得不待被告陳述，逕為被告戊○○無罪
    之判決，併此敘明。
據上論斷，應依刑事訴訟法第三百四十三條、第三百零一條第一項、第三百零六條，
判決如主文。
中      華      民      國    九十二    年      七      月    二十三    日
                              臺灣新竹地方法院刑事第二庭
                                  法  官    高  敏  俐
右正本證明與原本無異。
如不服本判決，應於判決送達後十日內向本院提出上訴狀（應附繕本），上訴於臺灣
高等法院。
                                  書記官    賴  寶  合
中      華      民      國    九十二    年      七      月    二十三    日


司法院資訊處製作；財團法人民間司法改革基金會備份。
